【裁判字號】    98,訴,8
【裁判日期】    990519
【裁判案由】    建築法
【裁判全文】
福建連江地方法院刑事判決                 98年度訴字第8號
公  訴  人  福建連江地方法院檢察署檢察官
被      告  乙○○
            甲○○
上列被告因竊佔等案件，經檢察官提起公訴（98年度偵字第10、
56號），本院判決如下：
    主    文
乙○○、甲○○共同犯建築法第九十三條之非法復工經制止不從
罪，各處拘役伍拾日，如易科罰金，以新臺幣壹仟元折算壹日；
又共同犯竊佔罪，各處有期徒刑參月，如易科罰金，以新臺幣壹
仟元折算壹日。
    犯罪事實
一、乙○○、甲○○均明知建築物非經申請主管建築機關之審查
    許可並發給執照，不得擅自建造，亦明知依建築法規定勒令
    停工之建築物，非經許可不得復工，竟未經向主管機關申請
    許可並核發建築執照，即共同於民國97年10月間某日，在連
    江縣南竿鄉○○段547、547-7地號土地（起訴書誤載為574
    地號、574-7地號，應予更正，下稱547、547-7地號土地，
    合稱系爭土地）興建房屋（門牌號碼為連江縣南竿鄉福沃村
    51 號，下稱系爭房屋），經福建省連江縣政府（下稱連江
    縣政府）認定系爭房屋係違章建築，並於同年10月17日以連
    工都字第0970032993號函勒令停工，惟乙○○、甲○○竟未
    遵從停工命令，擅自復工，經該局再於97年11月26日至現場
    勘查並製作違反勒令停工查報單，並於97年11月30日再次以
    連工都字第0970037457號函令渠等應於建築執照核准前停工
    ，並儘速申請建築執照予以制止，詎乙○○、甲○○竟共同
    基於違反建築法第93條規定之犯意聯絡，仍未遵從制止，繼
    續施工。連江縣政府乃依法函送福建連江地方法院檢察署（
    下稱連江地檢署）偵辦，始查知上情。
二、乙○○、甲○○另明知系爭土地係權屬未定之土地，渠等並
    無所有權與使用權，竟意圖為自己之不法利益，共同基於竊
    佔之犯意聯絡，以在其上搭建系爭房屋使用之方式，竊佔系
    爭土地，合計共達44.18平方公尺。嗣因其等違反建築法第
    93條非法復工經制止不從規定，經連江縣政府函送連江地檢
    署偵辦，經檢察官督同福建省連江縣地政事務所（下稱連江
    地政事務所）地政人員至現場履勘並製作複丈成果圖後，始
    查悉上情。
三、案經連江縣政府函送及連江地檢署檢察官自動檢舉偵查起訴
    。
    理    由
壹、證據能力部分：
    按被告以外之人於審判外之陳述，雖不符刑事訴訟法第159
    條之1至之4之規定，然經當事人於審判程序同意作為證據，
    法院審酌該言詞陳述或書面陳述作成時之情況，認為適當者
    ，亦得為證據。當事人、代理人或辯護人於法院調查證據時
    ，知有第159條第1項不得為證據之情形，而未於言詞辯論終
    結前聲明異議者，視為有前項之同意，刑事訴訟法第159條
    之5定有明文。本判決所引用各項證據資料（詳後引證據）
    之證據能力，檢察官及被告均表示不爭執或有證據能力（見
    本院卷第15、69、136至145、163至164、167至176頁），而
    未於言詞辯論終結前聲明異議，本院認前開證據資料作成時
    之情況，並無任何違法取證之不適當情形，以之作為證據使
    用係屬適當，自有證據能力，而得採為認定事實之基礎。
貳、實體部分：
一、上開犯罪事實欄一之犯罪事實，迭經被告2人於本院審理中
    均坦承不諱（見本院卷第68、136、146、163、177頁），復
    有連江縣政府97年10月17日連工都字第0970032993號函暨違
    章建築查報單、違章建築現場勘查紀錄、97年11月30日連工
    都字第0970037457號函暨違反勒令停工查報單、連江縣WWW
    門牌查詢系統、97年12月10日現場照片影本2張、97年12月
    19 日連工都字第0970037418號函等在卷可資佐證（見連江
    地檢署97年度他字第35號卷第2至5、11至12、15至16、1頁
    ），足認被告2人自白核與事實相符，堪予採信。被告2人此
    部分犯行之事證明確，洵堪認定，均應予依法論科。
二、訊據被告乙○○、甲○○均矢口否認有何上開犯罪事實欄二
    所載之竊佔犯行，辯稱：伊2人相信有正當理由得使用系爭
    土地。伊2人至連江地政事務所詢問時，該所表示系爭土地
    係未登記土地，且連江縣政府有函文表示係畸零地，得先使
    用，等半年內若認定係國有土地，伊2人再向國家租賃或價
    購云云；被告乙○○另辯稱：早年伊父親因怕海水倒灌，曾
    在547-7地號土地上建設1道矮牆，伊原本要申請所有權登記
    ，但那時太忙，故於公告期間並未申請，才產生這樣的問題
    ，伊曾以口頭向連江地政事務所提出登記申請，但未以書面
    申請，547-7地號係伊祖遺土地。而547地號係在人行道上，
    不在房子範圍，伊就547地號沒有申請登記。因其父曾在547
    地號土地搭建矮牆，故案外人林中經就547地號土地提出申
    請時，伊曾異議，林中經申請才遭駁回。伊不知事情這麼嚴
    重，想說先蓋到未登記土地沒有關係云云；被告甲○○另辯
    稱：伊當初以為所佔用未登記之土地係案外人林國光與林中
    經所有，想向其等2人租賃，建造系爭房屋之前曾口頭向其
    等2人提過，不知其等2人之申請已遭駁回，之後至連江地政
    事務所查詢方知系爭土地並非其等2人所有云云。經查：
(一)系爭土地係權屬未定之土地，被告乙○○、甲○○共同建造
    之系爭房屋確有佔用系爭土地等情，有土地登記公務用謄本
    2紙（見本院卷第77至78頁）及連江地檢署檢察官督同連江
    地政事務所地政人員至現場履勘後所繪製系爭建物座落土地
    範圍之98年3月2日連地丈字第5600號複丈成果圖（見連江地
    檢署98年度偵字第10號卷第6頁）在卷為憑，而被告乙○○
    、甲○○於共同建造系爭房屋之始即知有佔用到系爭土地，
    復為被告2人所自承（見本院卷第176頁）。故系爭房屋客觀
    上確已佔用權屬未定之系爭土地，且被告2人於搭建系爭房
    屋之時，主觀上即已認知系爭房屋基地使用範圍將佔用系爭
    土地，仍為建造，均堪予認定。
(二)被告2人雖辯稱連江縣政府有函文表示系爭土地係畸零地，
    得先行使用，惟並未提出該函文以實其說。次按應補足或留
    出合併使用基地之相鄰土地為公有者，土地所有人應取得本
    府主管建築機關核發之公有畸零地合併使用證明書，並依本
    法第45條等有關規定逕向公產管理機關申購。前項證明書之
    核發基準，由本府另定之，連江縣畸零地使用自治條例第14
    條定有明文。依該規定向公產管理機關申購相鄰公有土地，
    必須先取得公有畸零地合併使用證明書，惟被告2人亦未能
    提出系爭土地之公有畸零地合併使用證明書，顯見其等此部
    分所辯與法未合，並不足採。
(三)被告乙○○另辯稱其父早年曾在系爭房屋外之土地搭建矮牆
    一節，亦僅空言主張，未能舉證以實其說。且其先辯稱該矮
    牆係搭建於547-7地號土地（見本院卷第69、146頁），嗣又
    改稱該矮牆係搭建於547地號土地，伊更因此就案外人林中
    經所提出之所有權登記為異議，致使林中經之申請遭連江地
    政事務所駁回（見本院卷第177頁）。而本院函調547地號土
    地登記申請資料，就該筆土地雖有林國光、林中經2人提出
    登記申請，惟連江地政事務所皆係以現地會勘結果，土地已
    作為公共巷道使用，依最高法院72年台上字第5040號判決意
    旨，公有公用物或公共用物具有不融通性，不適用民法取得
    時效規定為由，而予以駁回，此有該所96年9月7日連地所登
    駁字第611號、97年5月16日連地所登駁字第832號駁回通知
    書在卷可證（見本院卷第84、97頁），且遍查547地號土地
    登記申請資料，亦無被告乙○○曾提出異議之相關紀錄（見
    本院卷第79至108頁），故被告乙○○未曾就林中經登記申
    請案提出異議，且林中經登記申請案亦非因被告乙○○提出
    異議方遭駁回，均灼然甚明。足見被告乙○○辯詞反覆，未
    能就其辯詞舉證，所辯復與事實不符，顯係事後卸責之詞，
    委無足採。
(四)被告甲○○另辯稱：當初伊以為系爭土地係林國光、林中經
    所有，欲向其等2人租賃，於建造房屋前曾口頭向其等2人提
    起，但其等2人表示未完成登記，權狀沒有下來，之後伊至
    連江地政事務所方知其等2人申請已遭駁回云云（見本院卷
    第177頁），與前述乙○○辯稱547地號係其祖遺土地，已有
    矛盾。且系爭房屋係於97年10月間開始搭建，乃被告乙○○
    所自承（見連江地檢署97年度他字第35號卷第19頁），然林
    國光、林中經之土地登記申請案卻早於96年9月7日、97年5
    月16日即分別遭連江地政事務所駁回，亦已如前述。故被告
    甲○○辯稱林國光、林中經曾向其表示尚未完成登記，亦顯
    與常理不符。且林國光、林中經2人僅就547地號土地提出申
    請，並未就547-7地號土地提出申請，亦有連江地政99年3月
    18 日連地所字第0990000582號函存卷可考（見本院卷第76
    頁）。而建築房屋花費甚鉅，建物起造人無不於房屋建造前
    ，先行確定基地權屬，以免建築完成後仍須拆屋還地，蒙受
    經濟上重大損失之命運，故被告甲○○辯稱於房屋搭建後方
    至連江地政事務所查詢基地權屬，亦顯悖於常情。足見被告
    甲○○所辯有違常情，亦皆不足採信。
(五)綜上分析，被告2人有為犯罪事實欄二之行為之事證明確，
    所辯復均不足採信，是被告2人之竊佔犯行，亦堪予認定，
    均應予依法論科。
三、核被告乙○○、甲○○所為，均係犯建築法第93條之非法復
    工經制止不從罪及刑法第320條第2項之竊佔罪，應按同條第
    1項科刑。被告2人就上開犯行均具有犯意聯絡與行為分擔，
    應論以共同正犯。被告2人所犯上開2罪，犯意各別，行為互
    殊，均應予分論併罰。爰審酌被告2人經主管機關查報確認
    為違章建築，並先後於97年10月17日及同年11月30日勒令停
    工，予以制止後，仍一再違法興建，嚴重漠視法令及公權力
    之執行，顯然缺乏法紀觀念，並影響主管機關對於建築物興
    建之管理，雖嗣後於98年1月8日已獲准核發建築執照，然並
    不影響建築法第93條犯罪之成立，彼等犯罪後雖坦認非法復
    工經制止不從部分犯行，然矢口否認有何竊佔犯行，飾詞狡
    辯，竊佔面積達44.18平方公尺，犯罪後迄今仍繼續占有使
    用系爭土地，不法狀態仍然繼續，尚未回復原狀，就竊佔部
    分犯行顯毫無悔意，惟渠等前均無任何前案紀錄，素行尚稱
    良好，及犯罪之動機、手段、目的等一切情狀，分別各量處
    如主文所示之刑，並均諭知易科罰金之折算標準，以資懲儆
    。
據上論斷，應依刑事訴訟法第299條第1項前段，建築法第93條，
刑法第11條前段、第28條、第320條第2項、第1項、第41條第1項
前段、第51條第10款前段，刑法施行法第1條之1第1項、第2項前
段，判決如主文。
本案經檢察官何珩禎到庭執行職務。
中    華    民    國    99    年     5    月    19    日
              刑事庭  審判長法  官  裕斗
                            法  官  高若珊
                            法  官  王筆毅
以上正本證明與原本無異。
如不服本判決，應於判決送達後十日內向本院提出上訴狀（應抄
附繕本）。
                            書記官  陳世勳
中    華    民    國    99    年    5     月    19    日
附錄本案論罪科刑法條全文：
建築法第93條
依本法規定勒令停工之建築物，非經許可不得擅自復工；未經許
可擅自復工經制止不從者，除強制拆除其建築物或勒令恢復原狀
外，處 1 年以下有期徒刑、拘役或科或併科 3 萬元以下罰金。
中華民國刑法第320條第1項、第2項
意圖為自己或第三人不法之所有，而竊取他人之動產者，為竊盜
罪，處5  年以下有期徒刑、拘役或 5 百元以下罰金。
意圖為自己或第三人不法之利益，而竊佔他人之不動產者，依前
項之規定處斷。

司法院資訊處製作；財團法人民間司法改革基金會備份。
